# Working with external data

Extra kolommen, features, aanmaken die we kunnen gebruiken voor Machine Learning


Zie slides:



## Externe data

Zie slides, csv-s downloaden van de website open data CBS


Dataset importeren

```{r}
diensten <- read_delim("data/diensten.csv",     ";", escape_double = FALSE, trim_ws = TRUE)
```


Eigenschappen van de dataset bekijken

```{r}
str(diensten)
```

Prijs-eigenschappen zijn *characters*

Het best om alles onder elkaar te zetten. 
Hiermee converteren we alles in de juiste datatypes en in de juiste volgorden:
* id's als eerst
* vervolgd door character, date- datatypes
* uiteindelijk de cijfers

```{r}
library(dplyr)

diensten <- read_delim("data/diensten.csv", ";", escape_double = FALSE, trim_ws = TRUE)

id_cols        <- c("ID")
character_cols <- c("CPA2008", "Perioden")
numeric_cols   <- c("Prijsindex_1", "Kwartaalmutaties_2", "Jaarmutaties_3") 

diensten_clean <- diensten %>%
  select(id_cols, numeric_cols, character_cols) %>%  
  mutate_at(id_cols, funs(as.character)) %>% 
  mutate_at(character_cols, funs(as.character)) %>%              
  mutate_at(numeric_cols, funs(as.character)) %>%                
  mutate_at(numeric_cols, funs(as.numeric)) 
```

Punten veranderen in `NA` waarden. Daar kunnen we niks mee. Laten we onze pipeline aanpassen:

```{r}
library(dplyr)

diensten <- read_delim("data/diensten.csv", ";", escape_double = FALSE, trim_ws = TRUE)

id_cols        <- c("ID")
character_cols <- c("CPA2008", "Perioden")
numeric_cols   <- c("Prijsindex_1", "Kwartaalmutaties_2", "Jaarmutaties_3") 

diensten_clean <- diensten %>%
  select(id_cols, character_cols, numeric_cols) %>%               
  mutate_at(character_cols, funs(as.character)) %>%              
  mutate_at(numeric_cols, funs(as.character)) %>%                
  mutate_at(numeric_cols, funs(as.numeric)) %>%
  filter(!is.na(Prijsindex_1)) 
```


Hoe gaan we met de kwartalen te werk? Hier zijn handige packages voor in R:
* lubridate
* zoo (gevonden via Google)

```{r}
library(zoo)
```

Experimenteren:

Hoe ziet het er nu uit?

```{r}
head(diensten_clean$Perioden)
```

Functie in het *zoo* -package. Pakt de eerste datum van het kwartaal

```{r}
head(as.Date(as.yearqtr(diensten_clean$Perioden, format = "%YKW0%q")))
```

We willen een grafiek op een gelijk aggregatie-niveau: per kwartaal. We willen de jaarlijkse data dus niet hebben. Hiervoor worden ook de `NA` waarden gegenereerd.


Laten de de pipeline weer aanpassen:

```{r}
library(dplyr)
library(zoo)

diensten <- read_delim("data/diensten.csv", ";", escape_double = FALSE, trim_ws = TRUE)

id_cols        <- c("ID")
character_cols <- c("CPA2008", "Perioden")
numeric_cols   <- c("Prijsindex_1", "Kwartaalmutaties_2", "Jaarmutaties_3") 

diensten_clean <- diensten %>%
  select(id_cols, character_cols, numeric_cols) %>%               
  mutate_at(character_cols, funs(as.character)) %>%              
  mutate_at(numeric_cols, funs(as.character)) %>%                
  mutate_at(numeric_cols, funs(as.numeric)) %>%
  mutate(Perioden = as.Date(as.yearqtr(Perioden, format = "%YKW0%q"))) %>%
  filter(!is.na(c(Prijsindex_1))) 
```

Zijn de datatypen goed?

```{r}
str(diensten_clean)

```

Ja.


Misschien toch handig om de **jaar** en **kwartaal** data te hebben? Standaard ingebouwde functies in R:


```{r}
head(months(diensten_clean$Perioden))
```

De enige relevante in dit geval

```{r}
head(quarters(diensten_clean$Perioden))
```

Jaar gaat net iets anders:

```{r}
head(format(as.Date(diensten_clean$Perioden), "%Y"))
```

We gaan onze pipeline weer aanpassen

```{r}
library(dplyr)
library(zoo)

diensten <- read_delim("data/diensten.csv", ";", escape_double = FALSE, trim_ws = TRUE)

id_cols        <- c("ID")
character_cols <- c("CPA2008", "Perioden")
numeric_cols   <- c("Prijsindex_1", "Kwartaalmutaties_2", "Jaarmutaties_3") 

diensten_clean <- diensten %>%
  select(id_cols, character_cols, numeric_cols) %>%               
  mutate_at(character_cols, funs(as.character)) %>%              
  mutate_at(numeric_cols, funs(as.character)) %>%                
  mutate_at(numeric_cols, funs(as.numeric)) %>%
  mutate(Perioden = as.Date(as.yearqtr(Perioden, format = "%YKW0%q"))) %>%
  mutate(jaar = format(as.Date(Perioden), "%Y")) %>%
  mutate(kwartaal = quarters(Perioden)) %>%
  filter(!is.na(Prijsindex_1)) %>%
  filter(!is.na(Perioden))
```

Dataset begint er al beter uit te zien. Nu nog de juiste titels van de functies.

Staat beschreven in de metadata:

```{r}
diensten_mapping <- read_delim("data/metadata_diensten.csv",  ";", escape_double = FALSE, trim_ws = TRUE, skip = 11)
```


Bekijken of ze bij elkaar voor komen

```{r}
diensten_mapping$Key %in% diensten_clean$CPA2008
```

Hoeveel?

```{r}
sum(diensten_mapping$Key %in% diensten_clean$CPA2008)
```


"Match" functie toepassen in R



```{r}
diensten_clean$titel <- diensten_mapping$Title[match(diensten_clean$CPA2008, diensten_mapping$Key)]
```

Nog niet zo heel netjes

```{r}
head(diensten_clean$titel)
```

1) "Dienstenprijsindex (DPI)"  hebbenwe niet nodig --> is een samenvatting. 
2) Code voor de titel willen we graag weghalen

1 lossen we straks op in de pipeline met filteren
2 Gaan we aan de hand van regular expressions en R eruit halen

```{r}
head(gsub('[[:digit:]]+ ', '', diensten_clean$titel))
```

Tijd om onze pipeline weer bij te werken:

We gaan de volgende blokken toevoegen:

```{r}
diensten_mapping <- read_delim("data/metadata_diensten.csv",  ";", escape_double = FALSE, trim_ws = TRUE, skip = 11)
```

```{r}
diensten_clean$titel <- diensten_mapping$Title[match(diensten_clean$CPA2008, diensten_mapping$Key)]
```

```{r}
head(gsub('[[:digit:]]+', '', diensten_clean$titel))
```


```{r}
library(dplyr)
library(zoo)

diensten <- read_delim("data/diensten.csv", ";", escape_double = FALSE, trim_ws = TRUE)
diensten_mapping <- read_delim("data/metadata_diensten.csv",  ";", escape_double = FALSE, trim_ws = TRUE, skip = 11)

id_cols        <- c("ID")
character_cols <- c("CPA2008", "Perioden")
numeric_cols   <- c("Prijsindex_1", "Kwartaalmutaties_2", "Jaarmutaties_3") 

diensten_clean <- diensten %>%
  select(id_cols, character_cols, numeric_cols) %>%               
  mutate_at(character_cols, funs(as.character)) %>%              
  mutate_at(numeric_cols, funs(as.character)) %>%                
  mutate_at(numeric_cols, funs(as.numeric)) %>%
  mutate(Perioden = as.Date(as.yearqtr(Perioden, format = "%YKW0%q"))) %>%
  mutate(jaar = format(as.Date(Perioden), "%Y")) %>%
  mutate(kwartaal = quarters(Perioden)) %>%
  mutate(titel = diensten_mapping$Title[match(CPA2008, diensten_mapping$Key)]) %>%
  mutate(titel = gsub('[[:digit:]]+', '', titel)) %>%
  filter(titel != "Dienstenprijsindex (DPI)") %>%
  filter(!is.na(c(Prijsindex_1))) %>%
  filter(!is.na(Perioden))
```

```{r}
write.csv(diensten_clean, "output_diensten.csv")
```


Laten we de data een final touch geven:


```{r}
library(dplyr)
library(zoo)

diensten <- read_delim("data/diensten.csv", ";", escape_double = FALSE, trim_ws = TRUE)
diensten_mapping <- read_delim("data/metadata_diensten.csv",  ";", escape_double = FALSE, trim_ws = TRUE, skip = 11)

id_cols        <- c("ID")
character_cols <- c("CPA2008", "Perioden")
numeric_cols   <- c("Prijsindex_1", "Kwartaalmutaties_2", "Jaarmutaties_3") 

diensten_clean <- diensten %>%             
  mutate_at(character_cols, funs(as.character)) %>%              
  mutate_at(numeric_cols, funs(as.character)) %>%                
  mutate_at(numeric_cols, funs(as.numeric)) %>%
  mutate(Perioden = as.Date(as.yearqtr(Perioden, format = "%YKW0%q"))) %>%
  mutate(jaar = format(as.Date(Perioden), "%Y")) %>%
  mutate(kwartaal = quarters(Perioden)) %>%
  mutate(titel = diensten_mapping$Title[match(CPA2008, diensten_mapping$Key)]) %>%
  mutate(titel = gsub('[[:digit:]]+', '', titel)) %>%
  filter(titel != "Dienstenprijsindex (DPI)") %>%
  filter(!is.na(c(Prijsindex_1))) %>%
  filter(!is.na(Perioden)) %>%
  rename_all(.funs = funs(tolower(.))) %>%                     # Alle kolommen naar lowercase
  select(-c("cpa2008", "jaarmutaties_3")) %>%                      # Kolommen verwijderen die niet meer van belang zijn
  rename(prijsindex = prijsindex_1) %>%
  rename(kwartaalmutaties = kwartaalmutaties_2) %>%
  select(id, perioden, jaar, kwartaal, titel, prijsindex, kwartaalmutaties)
```

Basic visualiseren voor 1 type dienst

Welke smaken zijn er allemaal

```{r}
unique(diensten_clean$titel)
```

```{r}
diensten_fin <- diensten_clean %>%
  filter(titel == "A Financiële audits en advisering..")
```

Plot een simpele barplot met ggplot

```{r}
library(ggplot2)
library(plotly)

p <- ggplot(data=diensten_fin, aes(x=perioden, y=prijsindex)) +
  geom_bar(stat="identity") 

ggplotly(p)
```






